【裁判字號】    91,重上更(三),107
【裁判日期】    920422
【裁判案由】    傷害致死等
【裁判全文】
臺灣高等法院高雄分院刑事判決              九十一年度重上更(三)字第一七號
      上  訴  人  台灣屏東甲方法院檢察署檢察官
      上  訴  人
      即  被  告  戊○○
      右三人共同
      選任辯護人  侯重信
右上訴人因被告等傷害致死等案件，不服臺灣屏東甲方法院八十四年度訴字第六一六
號中華民國八十五年四月五日第一審判決（起訴案號：臺灣屏東甲方法院檢察署八十
四年度偵字第一七二七號），提起上訴，判決後，經最高法院第三次發回更審，本院
判決如左：
    主  文
原判決關於被告戊○○、丁○○、己○○部分撤銷。
戊○○、丁○○、己○○共同傷害人之身體，因而致人於死，各處有期徒刑肆年。扣
案之木棍（籐條）壹支沒收。
    事  實
一、戊○○係屏東縣滿州鄉九龍山「順龍宮」之住持，主持廟務之餘，並利用該廟之
    房屋設備對外收容精神病患，丁○○及己○○分別係戊○○之子女，丁○○長期
    在廟內協助廟務及精神病患之管理，己○○原居住在彰化，於八十三年十月二十
    三日（即農曆同年九月十九日）返回「順龍宮」居住，亦參與協助廟務及管理精
    神病患工作，戊○○於民國八十三年十月二十八日，在上開順龍宮，受丙○○○
    之託，收容丙○○○罹患精神病之女兒李美珠，允諾李美珠在廟內生活，但並未
    給予醫療或協助其就醫，詎料戊○○、丁○○及己○○為管理方便，竟共同基於
    傷害之概括犯意聯絡，且對於連續毆擊人之身體可能導致死亡之結果，客觀上為
    一般人所能預見，戊○○、丁○○及己○○三人自八十三年十月二十八日起，李
    美珠居住在順龍宮間，如遇李美珠表現未如其意，即不定時分持籐條、棍棒等物
    ，或以空拳掌摑輪番對李美珠之身體施以毆打、鞭笞，冀圖藉以立威，並令其恐
    懼而順從管理，致李美珠連續多日承受多次毆打，因之遍體鱗傷，嗣於同年十一
    月二或三日，李美珠因欲逃走未果而被抓回，乃趁隙抓扯戊○○頭髮，立即招致
    丁○○、己○○持籐條再一陣圍毆毒打，戊○○、丁○○及己○○三人先後多次
    對李美珠施加體罰之結果，致使李美珠受有右頭頂部有約二．五×一公分挫裂傷
    一處，左側頭及後頭部有約卵面大皮下血腫傷各一處，左頰、上胸部有拳打、卵
    面大皮下出血黑青傷各一處，兩側乳房有重擊性瘀血，右為十二×十公分，左為
    十四×九公分之傷勢，背胸有約廿二×二公分、八×六公公、廿六×十二公分等
    皮下出血黑青腫脹傷三處，兩臂部有約廿八×廿六公分皮下出血黑青腫脹傷各一
    處，兩上膊、兩大腿及下腿有掌大、卵面大皮下出血黑青腫脹傷各多處，其背部
    並有二．六×三公分、三十×三公分、廿三×三公分長條狀皮下出血傷三條，右
    前膊及手背有表皮皮下出血黑青傷、另足跟裂傷八公分及右腳擦傷等外傷，加上
    李美珠自己不小心在上臂及肩胛部被香火灼傷多處，使李美珠原有之傷勢益加惡
    化，延至同年十一月五日十九時許，李美珠終因上開四肢皮下及肌組織受多處之
    打撲，重壓挫傷、損傷出血瘀血引起外傷性休克，戊○○發覺後，立即送醫急救
    ，李美珠仍因該引起之外傷性休克，使循環障礙、肺及腎靜脈等鬱血引發心衰竭
    、肺沈下性支氣管及周圍肺部浸澖炎症（稱為重壓或挫滅症候群），於送醫途中
    不治死亡，而為警查獲並扣得戊○○所有供戊○○、丁○○及己○○三人毆打李
    美珠所用之木棍（籐條）一支。
二、案經被害人李美珠之父母乙○○、丙○○○訴由屏東縣警察局恆春分局報請臺灣
    屏東甲方法院檢察署檢察官偵查起訴。
    理  由
一、訊據上訴人即被告戊○○、丁○○、己○○均矢口否認有上開傷害致死犯行，被
    告戊○○辯稱：李美珠被送來我廟裡之前，我曾被病患毆打住院，收容李美珠時
    我剛出院不久，身體虛弱，不可能毆打李美珠云云；被告丁○○辯稱：我基於管
    教目的曾毆打李美珠，但李美珠於送來廟裡第二天曾因爬上鴿舍，我恐李女掉落
    而出手拉下，致使李美珠跌落甲面受傷，並非被我毆打所造成傷害，李美珠死亡
    與我毆打她無關云云；被告己○○則辯稱：有一次，我見李美珠抓我母親頭髮，
    我無法拉開，才取籐條打李美珠手背，但僅止一次，且該手背部之擦傷無法單獨
    引起李美珠抵抗力降低，故與李美珠之死亡原因無關云云。經查：
(一)右揭事實，業據告訴人乙○○、丙○○○指訴綦詳，而被害人李美珠死亡之事實
    ，有勘驗筆錄、驗斷書、遺體照片附卷可稽（相驗卷第七頁、第九頁至第十二頁
    、第三十六頁至第四十五頁）。被害人死亡原因係因全身多處遭受棍棒挫傷炙傷
    而生外傷性休克，導致循環系統障礙，肺及腎靜脈等鬱血引發心衰竭、肺沈下性
    支氣管及周圍肺之浸澖炎症之重壓症候群不治死亡之事實，業經內政部警政署刑
    事警察局法醫師楊日松解剖複驗屬實，此有該局八十四年五月十一日刑醫字第六
    四○三一號之剖驗鑑驗書附於相驗卷第一四八頁、第一四九頁足憑，核與解剖初
    驗之台灣高等法院檢察署法醫中心（八三）高檢醫鑑字第五六一號鑑定書認「致
    命死因雖為支氣管肺炎合併膿積蓄，但全身均有嚴重及多處鈍傷、損傷，．．，
    此全身性傷痕均可以造成一種嚴重的物理壓力，而更降低身體抵抗力致死。」等
    語（見相驗卷第七十四頁至第八十頁所附該法醫中心鑑定書）及台灣高等法院負
    責初驗之法醫師盧納密於偵查中口頭說明：外力傷口對疾病（肺炎）有間接影響
    ，降低他的抵抗力，導致死亡，肺炎嚴重程度有可能一個星期內致死（見偵查卷
    第七十九頁）等語相合。而細觀李美珠死亡後解剖驗屍結果，其傷勢分佈情形為
    ：頭頂部有約二．五×一公分挫裂傷一處，左側頭及後頭部有約卵面大皮下血腫
    傷各一處，左頰、上胸部有拳打、卵面大皮下出血黑青傷各一處，兩側乳房有重
    擊性瘀血，右為十二×十公分，左為十四×九公分之傷勢，背胸有約廿二×廿公
    分、八×六公公、廿六×十二公分等皮下出血黑青腫脹傷三處，兩臂部有約廿八
    ×廿六公分皮下出血黑青腫脹傷各一處，兩上膊、兩大腿及下腿有掌大、卵面大
    皮下出血黑青腫脹傷各多處，其背部並有二．六×三公分、三十×三公分、廿三
    ×三公分長條狀皮下出血傷三條，上臂及肩胛部並有直徑０．五─一．０公分圓
    形灼傷多處，右前膊及手背有表皮皮下出血黑青傷，足跟裂八公分傷等外傷，此
    一全身傷勢種類計有擴散性挫傷、裂傷、及擦傷，附加二處灼傷，共同形成嚴重
    物理壓力而降低身體抵抗力（參酌前開刑事警察局鑑證書及法醫中心鑑定書所載
    ，附於相驗卷第七十九頁、第八十頁、第一四九頁），而醫學上外傷、出血、火
    傷，均可造成人身體上壓力，可使人發生休克及反休克反應，終因抵抗之困憊、
    衰竭而死（詳相驗卷第一四九頁所附之刑事警察局鑑證書）。足見被害人最終係
    因患肺炎造成抵抗力虛弱，導致死亡，其根本緣由仍肇因於其全身上開傷勢所致
    ，甚為明灼。又依據上開刑事警察局鑑證書已載明：「上述本屍之『皮下出血，
    黑青腫脹』傷醫學上係因木棍、竹桿或重拳均可造成，背部的『長條狀出血傷（
    八項）』為籐條、水管、皮鞭，均可造成，其身上之『大小灼傷』，香煙、香火
    等可造成」，而「被害人兩乳房有掌大皮下出血黑青腫脹傷各一處，係因木棍、
    竹竿或重拳踢均可造成。」，有內政部警政署刑事警察局九十二年三月十二日刑
    醫字第０九二００三七三二四號函可參（本院卷第一０八頁），據此足以認定被
    害人全身外傷致成原因係被木棍、竹桿、重拳、籐條、水管等工具重挫所形成傷
    勢，且該傷勢形成嚴重物理壓力，進而降低抵抗力引起外傷性休克及外傷性壓力
    ，併發沈下性支氣管肺炎合併致死無訛（換言之台灣高等法院檢察署法醫中心鑑
    定死亡原因之沈下性支氣管肺炎併膿積蓄係因外傷性休克或身體上外傷性壓力後
    引發心臟衰竭所引發），此一認定結果亦經內政部警政署刑事警察局以八十六年
    十一月七日函釋甚詳（本院上訴字卷第一九七頁、第一九八頁）。可見被害人之
    死亡，與其身上所受之外傷，顯然有相當之因果關係。至台灣高等法院檢察署法
    醫中心就被害人死亡因鑑定結果，認其死因為支氣管肺炎，死亡方式為自然死亡
    ，有鑑定書可稽，惟該鑑定書已另說明「致命死因雖為支氣管肺炎合併膿積蓄，
    但全身均有嚴重及多處鈍傷、損傷，．．，此全身性傷痕均可以造成一種嚴重的
    物理壓力，而更降低身體抵抗力致死。」等語甚明，自難片面截取「死亡方式為
    自然死亡」云云，遽認被害人所受全身嚴重及多處鈍傷、損傷等與被害人之死亡
    無關。
(二)檢察官於八十四年二月廿五日訊問順龍宮內病患即證人童進稻證稱：李美珠第三
    、四天，人家叫她去休息，她就扯丁○○領子，我們上去拉開，是發生在三樓，
    其他就沒事，她很乖，我跟她睡同一臥房，我沒有看過美珠打戊○○，只看過她
    拉扯丁○○領子，我們都是在二樓穿珠子，除了吃飯都在一起，也沒看過扯戊○○頭髮，前二天有聽戊○○說她（指被害人）要跳樓，她不太講話，聽戊○○說
    頭部傷是她要跳樓時掉下來的，我曾看過戊○○及兒子用棍子打她，當時我們在
    一起，我們不敢看，如果不是為鴿子籠的事，就是為了不做事，打她那裡我不敢
    看，打幾次我忘了，我們在一起時她被打的，阿珠身上的傷我看過鳳媽、芬芳、
    鳳媽兒子打的，用棍子打的，阿珠身體不好，他們就把她叫出門外，拉到客廳叫
    他站好，阿珠好像不從，一下子他們就抽打她，阿珠就倒在甲上，有一次我看到
    丁○○在打阿珠，鳳媽不知何故也加上去打，阿叫阿珠不答，阿就拿鞋子丟
    他，阿珠剛來那幾天天天被打，鳳媽、阿，丁○○都有打，扣案籐條就是用來
    打我們的棍子，也用來打阿珠等語（見相驗卷影本第廿六頁），另據順龍宮內另
    一病患即證人吳玲玲亦證稱：李美珠沒有與人吵架，不會打戊○○，不會打她兒
    子、女兒，戊○○對我們不乖就打，我不會說被打幾次（說至此當庭哭泣），戊○○說警察來或調查局的人來都不要說，阿珠未來時戊○○拿棍子打我們，叫我
    們什麼都不要說，阿珠被打得很慘，我不敢吭聲，是丁○○及戊○○打她的，是
    拿棍子打她頭部，剛來時照三餐打她，後來每天打一次，她是否被打頭我不知，
    但是我是被打頭，有時用腳踢，有時用拳頭打，還有她兒子也會打阿珠，什麼原
    因我不知，我不知爬鴿籠之事，我看到阿珠被叫到二樓被戊○○、丁○○及戊○○兒子打，我來這裡時常被打，突然間打來不知何故，阿珠的頭腳傷是被打，三
    天前阿珠從三樓掉下來，二人把她壓住，她被打得腳流血，脖子也被打，打得最
    嚴重，手臂也被打得腫起來，指頭頭部都被打，打到受傷，她頭髮理掉最好打，
    阿珠剛來照三餐被打，後來每一頓打，打她腳打得無法走路，阿珠被追到客房這
    邊打過，阿珠最慘等語（見相驗卷影本第二十八頁、第二十九頁）。依上開證人
    所言，被害人李美珠，至「順龍宮」後，非係因自鴿舍被拉下受傷，或因扯拉被
    告戊○○頭髮才被打，而係經常被毆打，且不問緣由即被毆打，足見被告等對於
    剛到「順龍宮」之李美珠欲以數人連續毆打之方式立威，使其恐懼而順從管理，
    該二名證人雖均屬有精神障礙傾向之人，檢察官固未令其具結，但其證詞尚非絕
    對無證據能力，如其所述，佐以其他證據足認與事實相符，仍非不得據以作為事
    實認定之佐證，而依檢察官對其二人訊問對答以觀，二人陳述均甚流暢、對題，
    故檢察官未於筆錄中為意識不清之記載（對照此二證人以外之同次訊問之其餘證
    人，如有對答異狀，均有情狀記載），是其二人雖未具結而為陳述，但該二名證
    人證述內容有關被害人自被收留後即多次遭毆打之事實，核與事後證實被害人受
    有多處外傷之結果相吻合，且其二人對於被告戊○○、丁○○及戊○○之子己○○曾對李美珠施加暴力之證述內容亦均未與被告戊○○、丁○○及戊○○之子己○○嗣後所坦認之事實內容有所出入（詳如後述），甚至施暴者所持以施暴之工
    具係棍子、籐條及拳打腳踢等描述，又與上開法醫師驗屍解剖結果不謀而合，且
    據童進稻之胞姐童景美於本院前審結證稱：童進稻患精神病，發作時會自殘，二
    年前，把她接回家，因那時我姐姐身體不好，要她回來照顧，她也有去工廠工作
    等語（見本院上更一卷第一一八頁），證人童進稻既能照顧其姐姐，又能到工廠
    工作，足見其病情甚為輕微，與一般意識神智不清之病患，自屬有間。上開證人
    之證詞有關被告三人對被害人為連續多次毆擊之陳述，自堪採為不利被告等之證
    據。
(三)被告戊○○於偵查中供稱：李美珠去我那裡時頭低低的，沒有外傷，她腳右腳跟
    是爬到鴿舍掉下來傷到的，她當時拿著包袱要跑，可能是下來割到什麼東西，來
    我處後第二天跑了三次，我要攔她不讓她出去，她就抓住我的頭髮，我兒子己○○拿一支棍子打她手背，她才放手，應該沒打她別的部位，他胸口的傷，可能是
    由鴿子籠跳下來時撞到的，她頭上的傷是我去國術館拿藥幫她敷的，事情發生在
    三天前，我聽我媳婦說李美珠要逃跑爬到三樓鴿子籠受傷的，如何受傷我不知道
    ，至於手上被香剌傷是農曆十五日神明生日弄傷的，我兒子神明生日那天回來打
    了她一次而已，只有打她手而已，我三個女兒、我媳婦、我兒子、病人都有看到
    等語（見相驗卷影本第十七頁、第十八頁）。被告己○○於偵查中亦供稱：我平
    常在彰化，農曆九月十九日回來至今，有一個多月，跟太太一起回來，李美珠來
    時精神不正常，但無外傷，來後第二天由三樓頂要跳下來，丁○○把她拉下來，
    她由鴿子籠掉到二樓頂，結果她的頭、腳都有傷，就把她拉進二樓擦傷，我母親
    要拉她擦藥時，她拉住我母親頭髮要打她，我就拿棍子打她手背五、六下，她手
    才鬆開，之後我就很少住家裡，她掉下來時我姐姐丁○○有看到等語（見相驗卷
    影本第十八頁背面、第十九頁），嗣又供稱：我曾用籐條打過他一次，她要逃跑
    ，拉我母親頭髮我才打她，平時病患不乖，我母親、姐姐拿籐條打大腿、小腿，
    我只有一次等語（見相驗卷影本第七十五頁）。另被告丁○○則於警訊中供稱：
    我發現李美珠已打包行李爬至順龍宮旁三樓鴿舍欲跳下旁邊瑤池宮屋頂之際，我
    向前抓住她的腳，李美珠就拌倒在甲上約六分鐘，我扶她上樓，扶到二樓時美珠
    又掙脫，我才拿母親教誨精神病患之籐條追逐，追到美珠時即以該籐條打她屁股
    及小腿部位，此時我才發覺她的腳跟流血，僅宮內五、六名病患看到，腳跟流血
    應是拌倒時或追逐時不慎刺到，當時僅我一人出面制止等語（見相驗卷影本第六
    十九頁背面、第七十頁），其於偵查中亦供稱：「去年九月回來幫忙至今，李美
    珠來時有氣喘偶而會打人，來時沒外傷，約三、四天前吃完晚飯到三樓發現她爬
    到鴿子籠要跳到對面我拉她，她掉到二樓頂腳受傷流血，跳樓前一天她要打我母
    親，她抓我母親頭髮，我母親身體不好，我跟弟弟拿棍子打她手背，直到她手放
    開，她身上的傷是從鴿子籠跳樓那晚聽到她在臥室裡面撞東西，其他沒問題。」
    等語（相驗卷影本第二十頁參照）、「她要逃跑，在案發前二、三天，用籐條打
    她小腿、屁股、背部，我親手打的及我弟弟己○○，母親有一、二次打她小腿、
    屁股，頭跟胸部不打，其他甲方可能打到，裡面精神病患不規矩會同樣處罰。」
    等語（相驗卷影本第七十四頁背面、第七十五頁）、「從三樓房間旁鴿子籠拉下
    李美珠，她當時站在三樓陽台上鴿籠的平台，臉朝東，如何上去不知，我看到就
    抓住她一隻腳，把她拉到鴿子籠下面，她就掉到二樓陽台上，她坐了一會兒、喘
    了一口氣，我就把她拉進二樓客聽，然後看到她後腳跟流血，用藥敷她傷口，第
    二天幫她理髮才發現頭部有外傷，也是用碘酒及塗消炎藥粉。來第二天打我母親
    ，第三天就發生爬鴿籠的事情，我們用棍子打她的手。」（見相驗卷影本第二十
    五頁）、「她拉母親時是我跟弟弟用籐條打她的手陳玉鳳多少都會打過她，病人
    病發時為了自保都會打她，都打耳光，‧‧‧我有三、四次，弟弟則僅抓頭髮那
    次，母親有修理李美珠四、五次，大都是用籐條，我也是。」等語（見偵查卷第
    七十四頁背面、第七十五頁）。
(四)綜合被告三人上開供詞，足見被告三人均曾於案發前對被害人先後施加或輕或重
    之暴力毆擊，且被告三人於前開供述中亦坦認被害人初至順龍宮時並無外傷，顯
    見被害人於死亡時所受傷勢全係自居住在順龍宮時起至死亡時止所致生，雖其間
    被告等將被害人主要之頭部裂傷及足跟割傷歸諸於被害人先有攻擊行為，渠等為
    求自保而對被害人反制所產生，惟依被告等所稱因被害人欲逃跑而與渠等發生肢
    體拉扯之過程以觀，被告等所指被害人欲跳樓逃跑所攀爬之鴿籠實際上僅二．一
    公尺及二．七五公尺高度（係梯字型），而爬上後易站立之一層係二．一公尺高
    度，業經檢察官勘驗屬實，製有勘驗筆錄可憑（相驗卷第二十三頁、第三十頁可
    按）；而據被告丁○○所供其自鴿籠將被害人拉下等情觀之，依前述鴿籠之高度
    跳下，衡諸常情，除非有頭部倒栽之情事發生，否則傷及頭部之機率甚微，且依
    法醫師驗傷結果被害人頭部傷害係「右頭頂頭皮下有一處曲線裂傷為二．五公分
    」，對照被害人所攀爬之鴿籠高度僅二．一公尺，縱於拉扯過程中有跌下碰撞情
    形，依一般經驗法則，亦應僅係腫脹而已，其頭部裂傷應係遭硬物重擊所致，此
    證諸前開證人吳玲玲所證稱：是丁○○及戊○○打她的，是拿棍子打她頭部等語
    （見相驗卷影本第二十八頁影本）應相符合，況依前開被告三人之警偵訊供詞，
    其中戊○○、丁○○敘述被害人如何自鴿籠摔至二樓平台過程，均僅言其腳割傷
    而未供稱被害人頭部亦有受傷，因此，被告等所辯被害人頭部裂傷係其自己摔傷
    云云，無可採信。況依被害人上開受傷部位分佈情形及形成傷勢，顯非自行摔傷
    所可能致成，被告戊○○、陳芳芳二人係實際負責順龍宮精神病患之生活管理之
    人，為其二人所自承，而被害人自八十三年十月二十八日起進入順龍宮居住至同
    年十一月五日死亡時止，僅八日，即發生上述傷勢，進而導致最後致死之原因，
    其傷勢之形成，被告戊○○、丁○○實難推諉非其等所致。況被告丁○○、戊○○供述言詞之間，已明顯透露其等心態認為精神病患如不聽話或有攻擊行為時，
    對精神病患施以鞭擊為必要之管教方法。惟倘若精神病患有攻擊行為時，被攻擊
    者於免除自己危險之必要範圍內所為之抵擋行為得認係正當防衛所必須者外，超
    逾必要範圍之反擊行為尚難認係正當防衛。綜觀本件被害人於被管教過程中手無
    寸鐵，其又非屬通常男子一般剛強有力，而被害人在宮內期間，依被告等所辯其
    施暴行為亦僅係抓戊○○之頭髮而已，衡情僅須排除被害人拉扯戊○○頭髮之行
    為即可，應無再以木棍等物毆擊被害人之必要，況被告己○○係成年男子，縱其
    面對被害人徒手與其母拉扯，當時被告丁○○又在旁，若確係基於善意制止，亦
    應僅係合力制止被害人之拉扯行為即為已足，被告己○○持木棍毆擊被害人難謂
    係制止之合理必要手段，況被害人全身所受挫傷之傷勢及分佈部位之廣，已非被
    告己○○所謂僅打手背令其放手所可能致生，被告三人所辯，顯係避重就輕之詞
    ，殊無可信。而被告三人供述毆打被害人之方法均在前述法醫鑑定傷勢致成原因
    範圍之內，是被害人之傷勢應係被告三人連續多次故意傷害行為所造成，甚為明
灼。至於被告丁○○、己○○聯手毆打被害人之時間，被告三人所供並不一致，
    或稱案發前二、三日或三、四日，或來宮第二日等語，但因被害人之生活管理係
    由被告丁○○負責，應以其所稱案發前二、三日為可信。另公訴人認被告等有以
    香火觸燙被害人，致被害人身體受炙傷乙節，為被告三人所否認，並辯稱：可能
    是宮裡辦法會時，要病患持香參拜時，不小心碰觸所致等語，觀諸上開被告等於
    警偵訊時所供，雖不否認以藤條，木棍或徒手毆擊被害人李美珠，但從未供承有
    持香火灼傷被害人之事實，證人童進稻、吳玲玲亦未提及被告等有以香火炙燙被
    害人或其他病患之行為，參以如驗斷書所載，被害人之身上亦僅有灼傷二處，堪
    認被告等所辯係被害人參拜時不慎灼傷等語，應屬可信，該灼傷部分應非被告三
    人故意傷害所造成，應可認定。
(五)順龍宮精神病患收容實際負責人係被告戊○○，而實際負責精神病患生活管理之
    人係被告丁○○，且其二人確居住在順龍宮內與精神病患共同生活之事實，已據
    被告戊○○、丁○○供明，此由共同被告陳玉鳳於偵查中所述：李美珠腳受傷之
    原因我不知，要問丁○○才知，李美珠都是丁○○處理的等語（見偵查卷第七十
    三頁）即可印證，且被告戊○○、丁○○對被害人均有施加暴力行為，所致成之
    傷分佈既廣，傷勢甚重，應係被告戊○○、丁○○共同認知下本於意思聯絡所為
    ，甚為明確。而被告己○○原居住在彰化，固經被告戊○○、丁○○、陳玉鳳供
    述甚詳，並有戶籍謄本附卷可按，但被告己○○自承：我於農曆九月十九日即返
    回順龍宮已有一個多月，被害人來宮時精神不正常，但無外傷，我因見被害人抓
    戊○○頭髮，才持籐條毆打被害人等語，詳如前述，足見被害人收留在順龍宮之
    八日期間，被告己○○亦在順龍宮內，並與被告戊○○、丁○○共同管理精神病
    患，應屬實情。且被告三人在被害人居住順龍宮期間，連續多次每日毆打被害人
    之事實，業經證人童進稻、吳玲玲證述如前，足證被告三人有共同傷害被害人之
    概括犯意聯絡甚明。被告三人雖無致被害人死亡之意，惟連續毆擊人之身體可能
    導致死亡之結果，客觀上為一般人所能預見，被告等對於被害人死亡之結果，自
    應負責。
(六)證人許東瀛於原審雖證稱：八十三年十一月五日下午五、六點時有看到平台上鴿
    籠邊有人要跳下去，要跳的時候及跳下來時，我有看到，但掉在甲上我未看到，
    也未聽到掉下來聲音，當時約距二十五公尺，跑過去看時她的兩腳後跟及頭部都
    在流血，有人在急救等語（原審卷第八十五頁），依其所述發生時間，係被害人
    死亡時間，與被告等供承被害人自鴿籠掉下來之時間不合，且被告戊○○、丁○○均未提及被害人自鴿籠跳下時頭部曾受傷，證人許東瀛前開證詞與被告戊○○
    、丁○○之供詞不符，自難採為有利於被告等之證據。另證人李淑媛、陳家銘雖
    均於偵查中為不利於被告等之證述，但因檢察官訊問時其二人有精神狀況不佳（
    詳相驗卷影本第六十三頁至第六十五頁各該筆錄附註所載），其二人之證詞不足
    採為認定被告犯行之證據。而證人鄭月娥、紀天煌、詹炎雄、陳瑞麟、孫耀楚雖
    證稱對被害人之傷勢不知情云云，但各該證人製作筆錄時已距離案發時間近三個
    月，被告等又均未有收押，且各該證人當時仍在被告等收留管理中，其等與被害
    人同屋共居，對被害人受傷之情事衡情應無不知之理，各該證人應係因仍受被告
    等人管理而不願就所見事實遽實陳述，故均諉為不知情，然此亦不足以作為被告
    等人未對被害人施暴之有利證據。至證人童進稻於本院前審改稱：我本人未遭毆
    打，李美珠亦未遭毆打云云（見本院上訴卷第九十四頁），與其先前之證詞相違
    ，要屬事後迴護被告之詞，無足採信。被告等辯稱：證人童進稻、吳玲玲為精神
    病患，無作證能力云云，惟證人童進稻、吳玲玲之證詞堪予採信，已如前述，而
    本件案發迄今已數年，本院認無必要鑑定上開證人於案發時或於八十三年十月六
    日作證時之精神狀態之必要。
(七)被告等主張台灣高等法院檢察署法醫中心（八三）高檢醫鑑字第五六一號鑑定書
    ，固記載被害人李美珠「兩側乳房有重擊性瘀血，右為十二×十公分，左為十四
    ×九公分」，但此為恆春南門醫院以電擊急救李女時所造成，有負責將李女送醫
    之李東瀛為證云云。經本院向南門醫院調取有關被害人急救之紀錄，據回覆稱：
    「因本院三度更換負責人，導致許多病歷遺失且交接不清，經病歷管理人員清查
    並沒有李美珠於民國八十三年來院之病歷。」，有南門醫院九十二年二月二十四
    日九十二南門字第０００七號函可佐（本院卷第一０四頁）。而上開瘀傷二處，
    並非醫護人員電擊急救所造成，係因木棍、竹竿或重拳踢均可造成等情，有內政
    部警政署刑事警察局九十二年三月十二日刑醫字第０九二００三七三二四號函可
    參（本院卷第一０八頁），足見被告等辯稱上開傷勢係南門醫院電擊所造成，即
    無可採。被告等嗣又改稱：被害人送醫前，被告己○○為急救，曾擊被害人之胸
    部云云，證人童進稻於偵查中雖亦證稱：戊○○的兒子要去幫她做急救，打她胸
    部看她能否醒，但仍然無效，後來他們就把人扛下來送醫等語（見相驗卷影本第
    二十六頁正、反面），惟按一般人對傷患所施之急救方法為心肺復甦術，而心肺
    復甦術係以按壓傷患胸肺部之方式為之，而按壓胸肺部應無可能造成瘀血，此為
    通常之知識，因此，被告等辯稱因急救擊打被害人胸部而造成被害人胸部瘀血云
    云，核與常情不符，無可採信。
(八)綜上所述，被害人李美珠全身傷害結果（除大小灼傷外）係被告戊○○、丁○○
    、己○○三人共同為傷害行為，且終至發生支氣管肺炎合併膿積蓄死亡結果確與
    李美珠身上之諸多外傷有相當之因果關係，此外，復有照片五十八張及木棍（籐
    條）一支扣案足資佐證，被害人李美珠係因被告戊○○、丁○○、己○○傷害致
    死之事實即堪認定。本件事證明確，被告戊○○、丁○○、己○○三人傷害致死
    犯行，均堪認定。
二、被告戊○○、丁○○、己○○三人連續多次毆打被害人時，雖無致被害人於死之
    意，惟連續毆打行為足以引起死亡之結果，在通常觀念上，不得謂無預見之可能
    （最高法院二十九年上字第一０一一號判例可參）。被告等毆打被害人成傷並致
    被害人死亡之行為，係犯刑法第二百七十七條第二項傷害致死。被告三人連續多
    次傷害被害人之行為，時間緊接，手法相同，顯係基於概括犯意反覆為之，惟被
    告等連續傷害行為致生被害人死亡之加重結果，其連續傷害行為已包含在死亡之
    加重結果內，不另論以連續犯。被告三人間，就上開犯行，有犯意聯絡、行為分
    擔，為共同正犯。
三、被告等犯罪事證明確，原審法院就被告戊○○、丁○○、己○○部分罪證明確，
    予以論罪科刑，固非無見。惟查：(一)共同被告陳玉鳳部分已經判決無罪確定，
    本院查無積極證據足認陳玉鳳與被告戊○○、丁○○、己○○三人間有意思聯絡
    及行為分擔，原判決認被告戊○○、丁○○、己○○三人與陳玉鳳有共犯關係，
    即有未合。(二)被告戊○○無違反精神衛生法犯行（詳如後述），原判決認被告
    戊○○犯有該罪，於法亦有未合。(三)本院查無積極證據足證被告等有以香火灼
    傷被害人，詳如前述，原判決認被告等以香火灼傷被害人，亦與事實不符。被告
    戊○○、丁○○、己○○上訴意旨否認犯罪，指摘原判決不當，檢察官上訴意旨
    指摘原判決量刑過輕，均無理由，但原判決關於被告戊○○、丁○○、己○○部
    分既有上開可議之處，自屬無可維持，應由本院將原判決關於此部分予以撤銷改
    判。查被告戊○○在其任住持之「順龍宮」兼收精神病患，平日由其與女兒即被
    告丁○○負責管理精神病患，其子即被告己○○原在彰化縣花壇鄉經營第四台，
    返家後亦參與協助管理精神病患，本案發生時，宮內有精神病患十餘人，男女皆
    為嚴重之病患，於病情發作時，常有打人自殘或其他暴行，以戊○○、丁○○二
    人均係女子，二人欲管理十餘名精神不正常之精神病患，殊屬不易，且有危險，
    本案發生前不久，被告戊○○即遭宮中一病患持木棍毆擊，致前額部、右顴骨部
    、左側後頭部、右側背部、左上背部分別受擦傷、腫脹、血腫等傷，曾在屏東縣
    恒春鎮戴外婦產科診所住院治療，有驗傷診斷書附卷可稽（見原審卷第三六頁）
    ，被告等除讓病患膜拜神明，使病患敬畏神明，心靈得到平靜外，每於病患稍有
    不順從管教或病情發作時，即以毆打、鞭笞之通俗方式施之，藉以立威，並保護
    自己，雖其等動輒施以毆打之管理行為，顯有過當，然其情尚堪憫恕，客觀上足
    以引起一般人同情，爰依刑法第五十九條減輕被告三人刑責，爰審酌被告等係經
    告訴人丙○○○之一再請求，收容告訴人患精神病之女李美珠，尚未收取費用（
    原有要求告訴人繳納作法事費用新台幣三萬六千元，但告訴人尚未繳付），被告
    戊○○、丁○○均無前科，素行尚佳，且被告等於本院前審審理時，已給付告訴
    人新台幣一百六十五萬元，告訴人亦表示不願追究，有和解書一紙在本院前審卷
    足憑等一切情狀，各科處有期徒刑肆年。扣案之木棍（籐條）壹支，係被告戊○○所有，供與被告丁○○、己○○共犯傷害致死罪所用之物，應依刑法第三十八
    條第一項第二款規定，宣告沒收。
四、按精神衛生法第二十條第一項規定，對於如有罹患精神疾病或疑似罹患精神疾病
    者，應由該機構或場所提供醫療，或護送協助就醫，其所謂機構、場所限於監獄
    、看守所、少年觀護所、少年輔育院、感訓處所、保安處分處所及其他以拘禁或
    感化為目的之機構或場所為其對象，本件被害人被收容場所九龍山係一廟宇，縱
    其係兼有收容精神患者代為照顧，亦僅係私人之收容行為，其性質顯非一般「以
    拘禁、或感化」為目的之機構或場所，又非上開法條所例示之監獄、看守所、少
    年觀護所、少年輔育院、感訓處所、保安處分處所，被告等自無觸犯精神衛生法
    第四十二條第一項之罪之可能，公訴人認被告等又觸犯該法條即有未洽，惟公訴
    人認被告等所犯精神衛生法與傷害致死罪間有牽連犯之裁判上一罪關係，爰不另
    為無罪之諭知。
五、共同被告陳玉鳳部分，業經本院前審判處無罪，未據檢察官上訴，而告確定，合
    此敘明。
據上論斷，應依刑事訴訟法第三百六十九條第一項前段、第三百六十四條、第二百九
十九條第一項前段，刑法第二十八條、第二百七十七條第二項、第五十九條、第三十
八條第一項第二款，判決如主文。
本案經檢察官劉文水到庭執行職務。
中    華    民    國      九十二      年       四       月     二十二   日
                              臺灣高等法院高雄分院刑事第六庭
                                  審判長法官  王憲義
                                        法官  張意聰
                                        法官  范惠瑩
右正本證明與原本無異。
如不服本判決應於收受本判決後十日內向本院提出上訴書狀，其未述上訴理由者，
並得於提起上訴後十日內向本院補提理由書狀（均須按他造當事人之人數附繕本)「
切勿逕送上級法院」。
                                      書記官  馬蕙梅
中    華    民    國      九十二      年       四       月     二十三   日
附錄本判決論罪科刑法條：
刑法第二百七十七條
  傷害人之身體或健康者，處三年以下有期徒刑、拘役或一千元以下罰金。
  犯前項之罪因而致人於死者，處無期徒刑或七年以上有期徒刑；致重傷者，處三年
  以上十年以下有期徒刑。


司法院資訊處製作；財團法人民間司法改革基金會備份。
